臺灣高等法院民事判決　　　　　　　　100年度上易字第157號
上　訴　人　臺北市政府工務局新建工程處
法定代理人　黃一平
訴訟代理人　李宜光律師
複 代 理人　王藹芸律師
被 上 訴人　立樺工程顧問有限公司
法定代理人　顧乃湘
訴訟代理人　許盟志律師
複　代理人　宋國城律師
上列當事人間請求給付委任報酬事件，上訴人對於中華民國99年
12月9日臺灣臺北地方法院99年度訴字第2261號第一審判決提起
上訴，本院於100年7月12日言詞辯論終結，判決如下：
    主  文
上訴駁回。
第二審訴訟費用由上訴人負擔。
    事實及理由
一、被上訴人起訴主張：依「臺北市○○○路四至六段（復興南
    路至向陽路）道路維護改善工程」（下稱系爭工程）之監造
    技術服務勞務契約（下稱系爭契約）第26條之約定及北市工
    新工字第09867237100號函之內容，可知被上訴人之監造人
    員皆為合格之人員；系爭契約第32條第4項約定，乙方（即
    被上訴人，下同）違反本契約第26條約定者，除依契約約定
    處理外，每一事件扣罰服務費0.1％之違約金，被上訴人僅
    得就違約期間扣罰服務費而非據此主張終止契約，並以民國
    98年5月13日為計價期間之始。被上訴人所得請求之服務費
    〔不含上訴人承攬廠商即訴外人偉大建設股份有限公司（下
    稱偉大公司）追加工程部分〕應為新臺幣（下同）1,158,00
    0元，雖因系爭契約第7條第1項規定，須依偉大公司及上訴
    人另一承攬廠商即訴外人力元營造有限公司（下稱力元公司
    ）已施工部分佔該二契約總價金之比例扣減調整，惟力元公
    司迄98年7月17日始申報竣工，以被上訴人自98年5月13日進
    場監造起算至98年7月17日止共計66天，已逾兩造約定之61
    日，因此，上訴人應依系爭勞務契約之約定給付原告委任監
    督之報酬1,158,000元，不應再扣除任何費用。再者，就偉
    大公司追加工程之監造服務費，依上訴人於公開招標公告詳
    列工期各為61日曆天，以日數計算較符合契約精神及公平原
    則，應依被上訴人所列按日數計算之1,841,409元為準。
    而系爭工程自98年10月起均未施作系爭監造工程，迄98年10
    月17日、18日兩日方有施作，被上訴人亦派員監造，上訴人
    竟謂被上訴人於98年10月1日將全部人員撤離，及98年10月
    無人在場執行監造業務，與事實不符。另依系爭契約第8條
    之約定，被上訴人之服務報酬係依監造工程進度撥付一定比
    例之服務報酬，惟被上訴人迄未收受上訴人給付任何服務報
    酬，被上訴人未於竣工後30日內提出竣工圖即屬有理。又上
    訴人要求被上訴人就力元、偉大公司自98年3月25日至同年5
    月12日此一期間亦負監工責任，經被上訴人要求上訴人切割
    後，被上訴人願就其實際監造期間即98年5月13日至98年10
    月18日止負責簽署相關文件資料，並未推拖於完成之圖樣及
    書表上簽署，被告據以扣款顯無理由。復查公司員工因各種
    因素而離職事所在多有，亦非被上訴人所能掌握，故上訴人
    不應以被上訴人之監造人員陸續離職，未向上訴人辦理人員
    異動報核為由，主張依系爭契約第49條第3項之約定，扣罰
    服務費1％，為此，依系爭契約之法律關係提起本件訴訟等
    語。
    聲明：上訴人應給付被上訴人2,999,409元，及自起訴狀繕
    本送達之翌日起至清償日止，按年息5％計算之利息。並陳
    明願供擔保請准宣告假執行。
二、上訴人則以：系爭工程係被上訴人於98年5月12日得標，於
    同年月13日起派員進場監工，27日與上訴人簽訂系爭契約。
    惟被上訴人並未提供合格之人員進場監造，依系爭契約第26
    條約定應考量監造人員之學經歷專業，自98年6月30日提供
    合格人員之時起計算服務費，並應比例扣減調整服務費。且
    系爭工程標之結算金額為160,244,645元，亦應與二工程標
    契約總價之比例扣減調整服務費，故被上訴人得請求之監造
    服務費應為182,617元。又原審單純以偉大公司所增加之工
    程款金額21,039,645元，與二工程標契約總價139,205,000
    元比例計算，應以98年6月30日為監造起算日，按比例核算
    調減後之監造服務費，故應為27,593元。再被上訴人之人員
    於98年10月份即已撤場無參與監造工作，故依偉大公司之估
    驗計價單，10月份之監造計價金額為692,439元，仍須按比
    例扣除監造服務費金額5,790元。因此被上訴人本件在未扣
    除罰款前得請求之監造服務費，應為204,420元。而被上
    訴人於98年10月後辦理「臺北市○○○路四、五段(復興南
    路至松信路)道路維護改善工程」（下稱改善工程）之監造
    人員陸續離職，未向上訴人辦理人員異動報核，經多次通知
    ，仍持續推託，造成施工廠商權益損失，並使本案正常業務
    遲滯無法推展。違反系爭契約第49條第3項及第32條約定，
    應扣罰服務費1％，即2,044元違約金。被上訴人應於系爭
    改善工程完工後查驗施工廠商所提之竣工文件，並於簽署後
    送上訴人憑辦，竟以履約尚有爭議為由，將施工廠商所送審
    查之竣工文件及相關變更設計資料退還，拒不辦理相關查驗
    及文件簽署事宜。依系爭契約第21條第2款及第32條約定，
    扣罰服務費1％，即2,044元違約金。依系爭契約第9條第1
    項第4款約定，被上訴人應於系爭工程各分標工程竣工次日
    起30天內，完成竣工圖、工程竣工結算書，送達上訴人審查
    ，惟被上訴人自力元公司施作改善工程於98年7月17日竣工
    日次日起30日，迄98年12月17日上訴人終止系爭契約止共計
    122日，均未依約履行，依系爭契約第33條第1項約定，每日
    扣罰服務費0.1％，即24,939元違約金。被上訴人有關施
    工監造成果文件、材料檢驗報告判讀、廠商估驗計價、變更
    設計及驗收結算相關作業，以履約爭議未獲合理解決為由，
    不願履行監造相關業務。經多次催辦仍延宕未辦，致終止契
    約，依系爭契約第33、34條約定，累計扣罰款金額已達20％
    上限，違約罰款金額為40,884元。故上訴人以其應給付被上
    訴人之204,420元監造服務費，扣除違約罰款40,884元，應
    為163,536元等語，資為抗辯。
三、原審為被上訴人一部勝訴、一部敗訴之判決，判命上訴人應
    給付被上訴人899,164元及自99年1月20日起加計法定遲延利
    息，並駁回被上訴人其餘之訴。上訴人就其敗訴部分一部不
    服，提起上訴（被上訴人敗訴而未據聲明不服部分，及上訴
    人敗訴而未上訴部分，均已確定），上訴聲明：
    (一)原判決關於命上訴人之給付超過163,536元部分廢棄。
    (二)以上廢棄部分，被上訴人在第一審之訴及假執行之聲請
        均駁回。
    (三)第一審廢棄部分及第二審訴訟費用均由被上訴人負擔。
    被上訴人答辯聲明：
    （一）上訴駁回。
    （二）第一、二審訴訟費用由上訴人負擔。
四、上訴人於98年5月7日就系爭工程委託監造技術服務辦理公開
    招標，經被上訴人於98年5月12日以1,158,000元得標，並於
    98年5月13日起派員進場監工，兩造嗣於同年月27日簽訂系
    爭契約等事實，有系爭契約在卷可稽（見原審卷第6-53頁）
    ，此部分事實自堪信為真實。兩造爭執之重點在於(一)系爭服
    務費起算日期為何？(二)監造報酬總價及增加工程部費之監造
    報酬總價之計算方式為何？(三)被上訴人主張之違約應扣罰之
    事由是否存在？茲分述於後：
（一）經查：依系爭勞務契約第20條第3項第2款規定：「監造組
      織，應於決標日起3日內提報，至少包括下列人員：(三)監
      造主任1名…。(四)土木工程監工人員至少四名…(五)其他附
      屬工程監工人員得由土木、建築工程監工之其中1人擔任
      」，是被上訴人進場監造之人員應為5人，始符合系爭契
      約之約定。查被上訴人自98年5月13日進場監工後，即依
      系爭契約分別召開工程協調會議紀錄，並進行標線工程、
      測量放樣工程施工品質、瀝青混凝土鋪面施工品質之抽查
      及製作抽查表，有工程協調會議紀錄、施工通報單、標線
      工程施工抽查表、測量放樣工程施工品質抽查表、瀝青混
      凝土鋪面施工品質抽查表等件附卷可稽（見原審卷第174-
      211頁），顯見被上訴人有依系爭契約進場監工，故系爭
      服務費應自98年5月13日被上訴人進場之日起算。
（二）次查：依系爭契約第26條第3項第3款約定：「監造組織（
      即用人計畫），應於決標次日起3日內提報，至少包括下
      列人員：…(三)監造主任1名，需專職常駐工地，應為建築
      、土木、營建、水利等相關科系所學校畢業，具擔任監造
      主任職務5年以上之經驗，或擔任與本工程類似工程10年
      以上之相關工作經驗。(四)土木工程監工人員至少4名。應
      為土木、建築、營建、水利等相關科系所學校畢業，應具
      有3年以上相關工作經驗。(五)其他附屬工程監工人員得由
      前述土木、建築工程監工之其中1人擔任。(六)以上第(三)目
      至第(五)目人員均應依人力配置計畫期程專職常駐工地或甲
      方指定地點服務。…(八)依各分標工程預算規模指派專任品
      管工程師…，人數應依下列規定辦理：3.專任品管工程師
      得由前述第(四)目土木監工人員兼具有品管工程師資格者擔
      任。(九)各分標工程應置勞工安全衛生人員1名…得由前述
      第(四)目土木監工人員兼具有以上資格者擔任」，有卷附系
      爭契約足稽（見原審卷第119-121頁），而系爭契約附件
      「臺北市政府工務局新建工程處工程施工期間品管作業程
      序」第(三)點監造單位人員報核3.則規定：「該等人員須屬
      監造單位之正式職員，並有勞保投保紀錄」（見原審卷第
      226-227頁），是被上訴人依系爭契約之約定，應聘僱並
      指派常駐監造標的工地、提供服務工作之監造人員，包括
      合於規定之監造主任1名及土木工程監工人員至少4名。兩
      造簽約後，(1)自98年5月13日起至該月底，被上訴人所提
      報98年5月13日至同年5月31日之監造人員為李昭孟、林永
      聰、賴俊雄、劉伯恩、李勝賢、陳永平、郭礎堅等人，惟
      依被保險人名冊之記載，其中林永聰、賴俊雄2人，係98
      年5月15日始加保成為被上訴人正式員工，而李勝賢、陳
      永平則迄無加保紀錄，有被上訴人之監造人員明細、勞工
      保險局單位被保險人名冊等件在卷可證（見原審卷第169
      頁、第232頁正背面），顯與前開系爭契約附件「臺北市
      政府工務局新建工程處工程施工期間品管作業程序」第(三)
      點監造單位人員報核3.之規定不符。且上訴人分別於98年
      5月27日至同年月31日到現場實際查核結果，發現被上訴
      人實際指派之監造人員包括謝福來、林朝聖等人，亦與被
      上訴人先前提報之監造人員名單不符，此觀上開被上訴人
      之監造人員明細、現場人員差勤查核紀錄表可明（見原審
      卷第169、233-234頁）。足見被上訴人於98年5月13日至
      同年月31日所指派之監造人員確有與約定不符之情事。(2)
      另98年6月份，依被上訴人所提供之監造人員名冊所示，
      被上訴人所指派之監工人員包括李昭孟、楊權隆、黃巧臻
      、郭宗利、林施銘、陳偉、彭祖望、郭鐙鴻等人（見原
      審卷第169-170頁），惟其中李昭孟、楊權隆、黃巧臻、
      郭宗利、林施銘、陳偉、彭祖望等人於98年6月12日、
      郭鐙鴻於98年6月30日始加保成為被上訴人正式員工（見
      原審卷第233-234頁之被保險人名冊），足見被上訴人於
      98年6月份指派進場之監造人員，亦與系爭契約附件「臺
      北市政府工務局新建工程處工程施工期間品管作業程序」
      第(三)點監造單位人員報核3.之規定不符。是被上訴人雖自
      98年5月13日起即指派監造人員進場監工，至同年6月29日
      止，顯有監造人員不符契約規定之違約情事。則依系爭契
      約第32條第4項約定（見原審卷第26頁），上訴人於被上
      訴人具前開違約情事時，得扣罰1％服務費，惟不得據此
      拒絕給付被上訴人服務費，故上訴人辯稱其得拒付服務費
      云云，委無足採。
（三）再查：依系爭契約第7條約定：「契約價金結算方式採總
      包價法，監造服務費為壹佰壹拾伍萬捌仟元整，惟因本案
      二工程標均已發包施工中，故本監造標得標廠商之服務費
      ，須再按監造人力進場執行監造工作前二工程標已施工部
      分之估驗計價金額佔二工程標契約總價之比例扣減調整，
      公式計算如下：扣減調整後之監造服務費＝原服務費總額
      ×〔1-（監造人力進場前二工程標已施工部分之估驗計價
      金額/二工程標契約總價）〕。除發生本契約第45條約定
      情事外，服務費不得增加」；第45條第3項約定：「本工
      程服務範圍若有本契約第6條第2項增加之工程，依『臺北
      市政府採購契約變更作業規定一覽表』規定辦理，其服務
      費及付款方式經甲乙雙方共同協議後以附件補充之」；第
      6 條第2項約定：「委託範圍除前項各款工程外，甲方（
      即上訴人，下同）基於政策或工程整體需求等因素考量而
      增加之工程，乙方不得拒絕」，可知兩造雖約定系爭服務
      費係以全部工程結算總價與監造人力進場後之估驗計價金
      額比例折算，惟若上訴人基於政策或工程整體需求等因素
      考量而增加工程，被上訴人不得拒絕，但得請求給付增加
      工程部分之服務費，是系爭服務費之給付與工期之長短有
      絕對之關係，因工程之增加勢必造成工期之展延，亦必導
      致被上訴人成本增加。查系爭契約第7條既約明係以估驗
      計價金額與二工程標契約總價比例計算服務費，而非以實
      際施工天數與預定工期天數之比例計算，則偉大公司增加
      工程部分之服務費，自應以偉大公司所增加之工程款金額
      與二工程標契約總價比例計算，始符合兩造之約定，被上
      訴人得請求增加工程部分之服務費為17萬5,022元〔計算
      式：1,158,000×（21,039,645÷139,205,000）=175,022
      ，元以下四捨五入，下同〕。則被上訴人得請求之服務費
      合計1,099,222元〔計算式：1,158,000-233,800元（監工
      人員進場前已施作工程部分之扣減）+175,022（增加工程
      部分）=1,099,222〕。
（四）又查：依系爭契約第26條第4項約定：「本契約履行期間
      ，監造主任、監工人員、品管工程師及勞工安全衛生管理
      人員正常上班時間，因故離開工地應事先向甲方報備；人
      員請假者，乙方應另指派同等專長資格人員報甲方同意後
      代理執行監造工作。因故必要更換監造組織人員者，乙方
      應於計畫更換7天前提出替代人選，報經甲方同意後始得
      辦理」（見原審卷第121頁），依此約定，被上訴人指派
      之監造人員如有離職而須更換監造組織人員之情事，被上
      訴人自應提出替代人選，報經上訴人同意後始得辦理。然
      被上訴人指派之監造人員2人離職卻未報經上訴人同意更
      換，違反系爭契約第26條第4項之約定，每一事件處扣罰
      服務費0.1％之違約金，即2,198元（計算式：1,099,222
      ×0.1％×2人=2,198）。又依系爭契約第21條第2款約定
      ：「乙方履約期間應遵守下列作業規定：乙方實際提供服
      務人員應於完成之圖樣及書表上簽署，並依法辦理相關簽
      證。所稱圖樣及書表，包括其工作提出之監造計畫、施工
      詳圖、變更設計圖說及文件、竣工圖、結算詳細表及結算
      文件、結算驗收證明書、施工監造成果報告及其他依法令
      及契約應提出之文件」（見原審卷第113頁），則被上訴
      人於系爭契約有效期間內，自負有提出上開文件之義務，
      是被上訴人以偉大公司業於98年10月18日申竣完工為由，
      主張其僅就實際監造期間即98年5月13日起至同年10月18
      日止負責簽署相關文件云云，自屬無據。是被上訴人未於
      偉大公司98年10月18日申報竣工後查驗該公司所提出之竣
      工文件，即已違反系爭契約第21條第2款約定，應依系爭
      契約第32條第1項約定，每一事件處扣罰服務費1％作為違
      約金10,992元（計算式：1,099,222×1％=10,992）。另
      依系爭契約第9條第1項第4款約定：「乙方應於本工程各
      分標工程竣工次日起30天內，完成竣工圖、工程竣工結算
      書，份數另行約定，送達甲方審查」（見原審卷第108頁
      ），足見被上訴人於力元公司申報竣工之次日起30日內，
      即負有完成竣工圖、工程竣工結算書送上訴人審查之義務
      ，系爭契約第8條第1項雖明訂系爭服務費係按工程進度比
      例撥付，惟同條第4項復約明如被上訴人違反系爭契約第
      26條約定時，上訴人得暫停核發估驗款，迄被上訴人履行
      或完成改善為止，本件被上訴人既有如前所述違反系爭契
      約第26條情事，則上訴人暫停核發估驗款，自屬有據。是
      被上訴人以上訴人迄未給付服務費為由，拒絕提送竣工圖
      、工程竣工結算書予上訴人備查，有違系爭契約第9條第1
      項第4款之約定，應依系爭契約第33條第1項約定，按逾期
      之天數每天扣罰服務費0.1％為違約金。末以，兩造之系
      爭契約屬委任契約，為兩造所不爭執，依民法第549條第1
      項規定，當事人之任何一方，得隨時終止委任契約，則上
      訴人於98年12月17日以北市工新工字第09871916900號函
      向被上訴人為終止系爭契約之意思表示，於法有據。上訴
      人未依約於力元公司申報竣工之次日即98年7月18日起30
      日內完成竣工圖、工程竣工結算書送上訴人審查，應自98
      年8月17日起至98年12月17日止期間，負遲延責任，依系
      爭契約第33條約定，按逾期之天數每日扣罰服務費0.1％
      ，合計134,105元（計算式：1,099,222×0.1％×122=134
      ,105）。另被上訴人於98年5月13日起至同年6月29日止所
      指派之監造人員確有不合格之情事，已如前述，則依系爭
      契約第32條第4項約定，上訴人得主張扣罰之服務費為52,
      763元（計算式：1,099,222×0.1％×48天=52, 763）。
      綜上，被上訴人得請求之服務費1,099,222元，減上訴人
      得主張扣罰服務費之金額200,058元（計算式：2,198+10,
      992元+134,105+52,763=200,058），為899,1 64元（計算
      式：1,099,222-200,058=899,164），即為被上訴人得請
      求上訴人給付之服務費。
五、綜上所述，被上訴人依系爭契約之法律關係，請求上訴人給
    付899,164元，及自起訴狀繕本送達之翌日即99年1月20日起
    至清償日止，按年息5％計算之利息，於法有據，應予准許
    。原審就此部分為上訴人敗訴之判決，並分別酌定相當之擔
    保金額，准予、免為宣告假執行，並無不合。上訴意旨就原
    判決所命給付逾163,536元部分，指摘原判決不當，求予廢
    棄改判，為無理由，應予駁回。
六、本件因事證已臻明確，兩造其餘爭點及攻擊、防禦方法暨所
    為之立證，與判決之結果不生影響，無庸再逐一予以論究，
    併予敘明。
據上論結，本件上訴為無理由，依民事訴訟法第449條第1項、第
78條，判決如主文。
中    華    民    國    100    年     8    月    2    日
                  民事第十八庭
                      審判長法  官  湯美玉
                            法  官  李慈惠
                            法  官  丁蓓蓓
正本係照原本作成。
不得上訴。
中    華    民    國    100    年     8    月    3    日
                            書記官  陳思云